【裁判字號】    96,重訴,111
【裁判日期】    980302
【裁判案由】    損害賠償
【裁判全文】
臺灣士林地方法院民事判決             96年度重訴字第111號
原      告  甲○○
                      之4號
            戊○○
            丁○○
            己○○
            乙○○
            丙○○
            庚○○
前7 人共同
訴訟代理人  李文欽律師
被      告  景新育樂事業股份有限公司
法定代理人  辛○○
訴訟代理人  賴盛星律師
複代理人    程才芳律師
上列當事人間損害賠償事件，本院於98年2 月16日言詞辯論終結
，判決如下：
    主  文
被告應自民國九十八年二月十七日起至清償日止按月給付原告丁○○、己○○新臺幣壹拾壹萬陸仟捌佰拾柒元。
原告其餘之訴駁回。
訴訟費用由原告負擔。
本判決第一項，原告丁○○、己○○按月為被告供擔保新臺幣新
臺幣肆萬元得假執行，但被告如為原告丁○○、己○○預供擔保
新臺幣壹拾壹萬陸仟捌佰拾柒元得免為假執行。
原告其餘假執行之聲請均駁回。
    事  實  及  理  由
壹、程序方面：
一、按訴狀送達後，如請求之基礎事實同一者，原告得將原訴變
    更或追加他訴，民事訴訟法第255 條第1 項第2 款定有明文
    。原告起訴書依據不當得利、損害賠償之法律關係，請求被
    告給付民國91年3 月1 日起至96年2 月28日止、96年3 月1
    日起至返還日為止相當於租金之不當得利，聲明：(一)被告應
    給付原告新臺幣（下同）2,259 萬8 ，800 元及自起訴狀繕
    本送達翌日起至清償日止按年息百分之五計算之利息。(二)被
    告自96年3 月1 日起至清償日止按月給付原告新臺幣37萬
    6,64 7元。(三)願供現金或等值之臺北銀行可轉讓定期存單為
    擔保請准宣告假執行。於訴訟進行中96年7 月23日追加81年
    12月22日起至85年12月15日止相當於租金之不當得利，訴之
    追加於法並無不合，應予准許。
二、原告七人於84年4 月29日因繼承登記為臺北市○○區○○段
    2 小段915 地號土地之公同共有人，於97年11月11日分割繼
    承，由原告丁○○、己○○共有系爭土地，應有部分各為2
    分之1 。故於98年1 月7日變更聲明為：(一)被告應給付原告7
    人3,050 萬8,387 元，及自變更訴之聲明書狀繕本送達翌日
    起至清償日止，依年利率5%計算之利息。(二)被告應自97年12
    月1 日起至清償日止，按月給付原告丁○○、己○○37萬6,
    647 元。(三)被告應給付原告7 人1,035 萬4,474 元及自追加
    起訴書繕本送達翌日起至清償日止，依年利率5%計算之利息
    。依民事訴訟法第254 條規定，97年12月1 日起至清償日止
    相當於租金之不當得利或損害金，由原告丁○○、己○○承
    當訴訟，於法並無不合。
貳、實體方面：
一、原告起訴主張：原告之被繼承人李江河於84年間死亡前之81
    年12月22日，雖將所有坐落臺北市○○區○○段二小段915
    地號土地（面積4,612 平方公尺，下稱系爭土地），以1,64
    4 萬8,000 元之價格，售予訴外人辛○○並交付之，辛○○
    又將該土地轉交予被告占有使用。惟因被告及辛○○之故意
    過失，前揭土地買賣契約因違反法律禁止規定而自始無效，
    經法院判決確定。被告迄無正當權源占有系爭土地，致原告
    受有損害，應依侵權行為或不當得利之法律關係，賠償原告
    7 人自91年3 月1 日起至97年11月30日止按土地公告現值10
    % 計算相當於租金之損害賠償金或返還不當得利（85年12月
    16日起至91年2 月28日止部分前已起訴，即本院90年度重訴
    字第427 號全案）及自81年12月22日至85年12月15日占用土
    地之不當得利1,035 萬4,474 元及遲延利息。並聲明：(一)被
    告應給付原告7 人3,050 萬8,387 元，及自98年1 月7日 變
    更訴之聲明書狀繕本送達翌日起至清償日止，依年利率5%計
    算之利息。(二)被告應自97年12月1 日起至清償日止，按月給
    付原告丁○○、己○○37萬6,647 元。(三)被告應給付原告7
    人1,035 萬4,474 元及自追加起訴書繕本送達翌日起至清償
    日止，依年利率5%計算之利息。(四)願供現金或等值之台北銀
    行可轉讓定期存單為擔保，請准宣告假執行。
二、被告則以：伊係依李江河於80年8 月31日所出具之土地使用
    同意書，占有系爭土地及進行整地綠化，並經申請主管機關
    准予備查，縱嗣後李江河與辛○○所簽訂之土地買賣契約有
    無效之情，伊亦仍非無權占有。縱認原告得為請求，伊實際
    所占有面積僅1,532.39平方公尺，且地屬行水區，利用價值
    低，如因大雨，則練習場遭淹沒，被告必須清除污泥，並非
    全年均得使用，原告竟以全部土地面積4,612 平方公尺及其
    公告現值，為請求之依據，並無理由。另李江河與辛○○就
    系爭土地之買賣，既屬無效。其自辛○○受領之土地價款1,
    644 萬8,000 元，即屬無法律上之原因，應返還辛○○該價
    金。伊已受讓辛○○之該債權，並通知原告，原告本於繼承
    之關係，應負返還伊該款項及加計之利息之責。被告已於臺
    灣高等法院96年度重上更(二)字第23號主張以債權之法定利息
    債權466 萬267 元中之323 萬9,450 元為抵銷（89年12月1
    日起至95年7 月31日止），尚有餘額142 萬0,817 元可抵銷
    ，如前開抵銷不足，再以95年8 月1 日至97年12月31日原告
    應返還之買賣價金利息債權198 萬7,467 元主張抵銷，若再
    不足主張以1,644 萬8,000 元之債權本金抵銷。至於81年12
    月22日至85年12月15日之不當得利或損害金已罹於時效等語
    ，資為抗辯。
三、不爭執事項：
(一)、臺北市○○區○○段2 小段915 地號土地即系爭土地，面積
    4,612 平方公尺，地目旱，原為李江河所有。
(二)、系爭土地於81年12月22日李江河以1,644 萬8,000 元出售給
    辛○○，辛○○將系爭土地交給被告使用，因系爭土地之買
    賣因承受人無自耕能力，違反法律規定而無效。辛○○已給
    付價金給李江河，買賣契約經法院認定無效後，被告主張自
    辛○○處受讓買賣價金不當得利返還權利，請求原告7 人連
    帶給付，經臺灣臺北地方法院以95年重訴字第458 號判決原
    告7 人應連帶給付1,644 萬8,000 元、臺灣高等法院95年度
    重訴字第384 號判決、最高法院96年度台上字第904 號裁定
    駁回上訴確定。
(三)、李江河於84年4 月9 日死亡，而其繼承人為李王彩鳳、甲○○、丁○○、己○○、戊○○、李榮隆；嗣李榮隆又於88年
    6 月8 日死亡，其繼承人為庚○○、乙○○、丙○○；另李
    王彩鳳於92年11月2 日死亡，其繼承人為甲○○、丁○○、
    己○○、戊○○、乙○○ (代位繼承)、 丙○○ (代位繼承
    )； 而其等均未辦理拋棄繼承或限定繼承等情，原告7 人因
    繼承而公同共有系爭土地，於97年11月11日因協議分割遺產
    ，由原告丁○○、己○○取得系爭土地各2分之1。
(四)、被告占用系爭土地，依本院現場履勘情形，複丈成果圖甲部
    分為河道及靠堤防之淤積土地，使用面積737 平方公尺；A
    部分為通道，使用面積為150 平方公尺；B 為高爾夫練習場
    及果嶺，使用面積3,725 平方公尺。
(五)、不爭執事項，有本院調閱臺灣臺北地方法院95年度重訴字第
    458 號、臺灣高等法院95年度重訴字第384 號、最高法院96
    年度台上字第904 號、土地登記謄本（本院卷第9 、10、28
    4 頁）、不動產買賣契約書（本院卷第14至16頁）、本院現
    場履勘筆錄（本院卷第137 頁）、臺北市古亭地政事務所土
    地複丈成果圖（本院卷第159 、160 、161 頁）經核閱屬實
    ，堪信為真實。
四、爭執事項：
(一)、被告是否無權占有系爭土地？
(二)、不當得利之損害賠償金如何計算？被告實際占用之土地面積
    為多少？
(三)、被告得否主張抵銷？
(四)、原告請求自81年12月22日起至85年12月15日止，被告占用系
    爭土地相當於租金之不當得利或損害金，是否罹於消滅時效
    ？
五、本院得心證之理由：
(一)、查，第三人許晉嘉證稱因伊係聲請設立高爾夫球場之用地所
    有人之一，被告請伊代表申請設立。因是否核准，並無把握
    ，故被告告知先以伊個人名義申請，伊記得大家（用地之地
    主）均有出租土地予被告。被告確有以伊名義，自李江河取
    得土地使用同意書，至於李江河為何以買賣方式為之，伊並
    不知情。當時曾告知整地綠化後可蓋高爾夫球場或網球場，
    且整地綠化與興建設施是同時等語 (參見臺灣高等法院96年
    度重上字第335 號卷104 至107 頁）。再憑台北市政府工務
    局檢送之相關文件（本院90年度重訴字第427 號卷172 頁以
    下），確見許晉嘉於80年間，檢附李江河出具之土地使用同
    意書，就系爭土地申請整地、綠化，以作為高爾夫練習場使
    用。可見李江河出具之該土地使用同意書，係交予許晉嘉而
    非被告。是被告自無法以李江河出具之同意書據此辯稱為有
    權使用。退步言之，如認定實際交付同意書予被告，仍係基
    於李江河與辛○○完成土地買賣前之先行整地綠化為目的，
    該買賣既屬無效，李江河同意先行使用，俾將來移轉土地所
    有權完成，作為高爾夫練習場使用之目的，即屬無法達成，
    仍應認被告使用土地之目的，已不復存在，而難認被告有占
    有系爭土地之正當權源。
(二)、相當於租金之不當得利：
    (1)原告主張李江河本所交予辛○○者，為系爭土地之全部（
      即4,612 平方公尺)， 嗣由辛○○再將之交予被告，是被
      告占用之面積同為該土地之全部等情。此為被告否認，辯
      稱其僅占用1,532.39平方公尺。觀諸被告提出作為有權占
      有之李江河出具之土地使用同意書（本院卷第74頁），其
      上載明為土地之「全部」，於本院勘驗現場，古亭地政事
      務所97年1 月28日函覆本院之複丈成果圖甲部分為河道及
      靠堤防之淤積土地，使用面積737 平方公尺；A 部分為通
      道，使用面積為150 平方公尺；B 部分為高爾夫練習場及
      果嶺，使用面積3,725 平方公尺（本院卷第159 至161 頁
      ）。A 、B 部分明顯為被告所使用無誤，被告辯稱其僅占
      用之1532.39 平方公尺之土地，自非可採。惟甲部分被告
      否認占用，縱被告未為全部土地之實際利用，然李江河當
      初既然交付系爭土地全部，被告未舉證證明已將部分占有
      土地返還原告等土地所有權人，仍難謂未占有全部系爭土
      地。
    (2)按無法律上之原因而受利益，致他人受損害者，應返還其
      利益。雖有法律上之原因，而其後已不存在者，亦同。民
      法第179 條定有明文。而「依不當得利之法則請求返還不
      當得利，以無法律上之原因而受利益，致他人受有損害為
      其要件，故其得請求返還之範圍，應以對方所受之利益為
      度，非以請求人所受損害若干為準，無權占有他人土地，
      可能獲得相當於租金之利益為社會通常之觀念，是被上訴
      人抗辯其占有系爭土地所得之利益，僅相當於法定最高限
      額租金之數額，尚屬可採。」。最高法院著有61年台上字
      第1695號判例可供參照。又基地租金，依土地法第105 條
      準用同法第97條規定，以不超過該土地申報價額年息百分
      之十為限。而該條所謂土地價額，依同法施行法第25條規
      定，係指法定地價。而所謂法定地價，依土地法第148 條
      規定，係指土地所有人依該法規定所申報之地價而言（參
      見最高法院88年度台上字第108 號判決）。土地法第105
      條雖係針對租用基地建築房屋所為之規定，然亦得作為相
      當於土地租金之參考依據。
    (3)查，被告占有系爭土地，將部分土地供作發球揮桿及果嶺
      推桿練習區使用，而有營業之事實，經本院現場履勘屬實
      。惟審酌該土地地處新店溪行水區內，此為兩造所不爭，
      就土地之利用，原已多所限制。且於洪水防汛期間，往往
      遭溪流淹沒，且被告嗣後必須僱工清除污泥後方能使用，
      此參見被告提出之照片（本院卷85、86、87、105 、106
      頁）可知。再參以原告所有系爭土地，僅占被告經營高爾
      夫練習場之一小部分，而被告另承租，位於高爾夫練習場
      之中央，同供該練習場使用之土地（萬慶區○ ○段920 號
      土地），其租金每月每平方公尺不到百元（見臺灣高等法
      院94年度重上更(一)第12號卷第138 頁租賃契約書)。 及附
      近尚無公共運輸系統直接到達，往來有待自行開車（臺灣
      高等法院94年度重上更(一)字第12號卷55頁）暨其周圍環境
      等一切情狀。認為原告得請求被告給付相當於租金之不當
      得利，雖係營業使用，以按系爭土地之「申報總價」年息
      百分之10計算為適當。原告主張按「公告地價」年息百分
      之10尚屬過高。又原告因被告之無權占有，無法使用系爭
      土地，亦可認受有上開相當於租金之損害，其依侵權行為
      之法律關係得請求被告賠償之損害，仍應以該相當於租金
      之損害為度。逾此即屬不應准許。準此，原告7 人請求自
      91年3 月1 日起至97年11月11日止（97年11月11日起所有
      權人變更為原告丁○○、己○○二人），相當於租金之不
      當得利（或損害），於601 萬9,993 元（計算式如附表一
      ）之範圍內，為有理由，應予准許，逾此部分之請求，不
      應准許。又原告98年1 月7 日變更訴之聲明書狀請求上開
      債權之遲延利息以該次書狀繕本送達翌日起計算，惟因主
      張之金額已因被告先前於97年12月29日主張抵銷而抵銷完
      畢（詳如下述），故該部分請求之金額並無遲延利息可資
      計算。
    (4)至於系爭土地於97年11月11日起登記為原告己○○、丁○○所有，有土地登記謄本可證，是原告丁○○、己○○請
      求被告自97年12月1 日起至清償日止按月給付原告二人11
      萬6,837 元（計算式詳如附表二），洵屬有據，逾此部分
      之請求，不應准許。（計算至言詞辯論終結日98年2 月16
      日止，原告得請求30萬438 元，計算式詳如附表二）。
(三)、按二人互負債務，而其給付種類相同，並均屆清償期者，各
    得以其債務，與他方之債務，互為抵銷，民法第334 條第１
    項定有明文。被告抗辯李江河與辛○○間就系爭土地之買賣
    既係無效，李江河受領辛○○交付之價金1,644 萬8,000 元
    ，即屬無法律上之原因，原告等人本於繼承，應返還該不當
    得利之本息予辛○○。茲辛○○已將其債權讓與被告，有債
    權讓與契約書可稽（見臺灣臺北地方法院95年度重訴字第45
    8 號卷第22頁），且被告對原告7 人提起訴訟，經臺灣臺北
    地方法院以95年度重訴字第458 號判決原告7 人應連帶給付
    被告1,644萬8,000 元，經臺灣高等法院95年度重訴字第384
    號判決、最高法院96年度台上字第904 號裁定駁回上訴確定
    。被告於另案臺灣高等法院93年度重上更(一)字第126 號案件
    中已為通知，爰以該價金自89年12月1 日起算至95年7 月31
    日止之法定利息466 萬267 元中之323 萬9,450 元主張抵銷
    ，抵銷後之餘額142 萬0,817 元於本案主張抵銷，不足額部
    分，以該返還價金權利自95年8 月1 日起至97年12月31日止
    之利息債權198 萬7,467 元（16,448,000×0.05÷12×29＝
    1,987,467） 主張抵銷，再不足以1,644 萬8,000 元本金主
    張抵銷。原告復主張辛○○故意為侵權行為導致買賣契約違
    反法令而無效不得主張抵銷云云。惟原告既未舉證證明辛○○於給付價金予李江河時，明知該買賣契約為無效，且辛○○之給付價金，又係基於買賣契約所為，與公共秩序或善良
    風俗無悖，又李江河、辛○○並非法律專業人士，難謂雙方
    明知所有法令，且該契約無效係因違反政府法令，且李江河
    死後，原告等繼承人不願意登記給辛○○指定之人，因此買
    賣契約無效，有最高法院89年度台上字第2737號判決可佐，
    難據此認定買賣契約無效辛○○有故意侵權行為，是原告主
    張被告不得主張抵銷之言並無理由。被告雖在臺灣臺北地方
    法院95年度重訴字第458 號判決未請求利息，惟起訴時即表
    明其利息請求權，欲作為抵銷原告等人起訴請求被告給付相
    當於租金之不當得利之用，並無拋棄該利息債權之情。職是
    ，被告以上開142 萬0,817 元、198 萬7,467 元與原告7 人
    之601 萬9,993 元抵銷後，尚不足261 萬1,709 元（詳如附
    表三），被告主張以返還買賣價金債權中之本金261 萬1,70
    9 元抵銷之。又依民法第1153條第1 項規定繼承人對於被繼
    承之債務應負連帶責任，是原告丁○○、己○○自97年12月
    1 日起至言詞辯論終結期日已屆清償期部分，被告主張以返
    還買賣價金債權中本金之30萬438 元抵銷對原告二人之債務
    ，自無不可。至於原告丁○○、己○○二人自98年2 月17日
    起請求被告給付相當於租金之不當得利（或損害金）部分，
    因清償期尚未屆至部分，依民法第334 條規定，被告不得主
    張抵銷。
(四)、最高法院49年台上字第1730號判例要旨：「租金之請求權因
    五年間不行使而消滅，既為民法第126 條所明定，至於終止
    租約後之賠償與其他無租賃契約關係之賠償，名稱雖與租金
    異，然實質上仍為使用土地之代價，債權人應同樣按時收取
    ，不因其契約終止或未成立而謂其時效之計算應有不同。」
    且凡無法律上之原因而獲得相當於租金之利益，致他人受損
    害時，如該他人之返還利益請求權，已逾租金短期消滅時效
    之期間，對於相當於已罹消滅時效之租金，則不得依不當得
    利或損害賠償之法則，請求返還。是原告於96年7 月23日追
    加請求被告給付自81年12月22日起至85年12月15日止占用系
    爭土地之相當於租金之不當得利（或損害金），揆諸前開判
    例，請求權時效僅有5 年，被告抗辯已經罹於時效而拒絕給
    付，即屬有據，原告追加之訴並無理由。
六、綜上所述，原告等依據侵權行為及不當得利法律關係，原告
    7 人所得請求之601 萬9,993 元（91年3 月1 日起至97年11
    月11日止）及原告丁○○、己○○二人請求之30萬348 元（
    97年12月1 日起至98年2 月16日止），因被告抵銷，而原告
    7 人、原告丁○○、己○○就已屆清償期之請求，已無餘額
    ；原告7 人請求81年12月22日起至85年12月15日止之不當得
    利或損害金，已罹於時效，為無理由，均應駁回。原告丁○○、己○○二人請求被告自98年2 月17日起至清償日止按月
    給付原告11萬6,837 元為有理由，應予准許。
七、兩造其餘主張對本件勝負之判斷，不生影響，爰不予逐一論
    酌，附此敘明。
八、原告及被告陳明願供擔保，聲請宣告假執行或免為假執行，
    經核原告勝訴部分，合於法律規定，爰分別酌定相當之擔保
    金額宣告之；原告其餘假執行之聲請，因訴之駁回而失所依
    據，不予准許。
九、據上論結，原告之訴為一部有理由，一部無理由，依民事訴
    訟法第79條、第85條第2 項，判決如主文。
中    華    民    國    98    年    3     月    2     日
                  民事第一庭  法  官  絲鈺雲
以上正本證明與原本無異。
如對本判決上訴，應於判決送達後20日內向本院提出上訴狀。
中    華    民    國    98    年    3     月    5     日
                              書記官  林玫熹
附表一
91年3 月1 日起至97年11月11日為止，6 年8 月11日相當於租金
之不當得利（或損害金）共6,019,993元。
(1)91年3 月1 日起至92年12月31日止，申報地價為每平方公尺
  1,280 元。計算式：1280×4612×0.1 ÷12×22＝1,082,283
  。
(2)93年1 月1 日起至95年12月31日止，申報地價每平方公尺
  1,680 元。計算式：1680×4612×0.1 ×3 ＝2,324,448 。
(3)96年1月1日起至97年11月11日止
  申報地價每平方公尺3,040 元。計算式：3040×4612×0.1 ÷
  12 × （22＋11/30） ＝2,613,262 。
(4)1,082,283＋2,324,448＋2,613,262＝6,019,993。
附表二
97年12月1日起至清償日止
申報地價每平方公尺為3,040元。
(1)計算式：3040 ×4,612×0.1 ÷12＝（每月）116,837 。
(2)97年12月1 日起至98年2 月16日已屆清償期部分
  原告丁○○、己○○二人得請求116,837×（2 ＋16/28） ＝
  300,438 元。
附表三
(1)6,019,993 元－1,420,817元 －1,987,467 ＝2,611,709元。
(2)2,611,709＋300,438＝2,912,147。


司法院資訊處製作；財團法人民間司法改革基金會備份。
